【裁判字號】    97,重訴,318
【裁判日期】    980227
【裁判案由】    確認抵押債權不存在等
【裁判全文】
臺灣士林地方法院民事判決             97年度重訴字第318號
原      告  丙○
訴訟代理人  林李達律師
            吳孟玲律師
被      告  甲○○
                    現應受送.
上列當事人間確認抵押債權不存在等事件，本院於民國98年2 月
25日言詞辯論終結，判決如下：
    主  文
確認被告就坐落於臺北市○○區○○段三小段五○四地號土地，
面積二千二百平方公尺、權利範圍萬分之一○五二，以臺北市士
林地政事務所民國七十九年士林字第二○七○六○號收件、民國
七十九年十月十九日登記、存續期間自七十九年七月二十六日起
至八十年一月二十五日止之最高限額新臺幣貳仟陸佰萬元，債權
額比例二分之一之抵押債權不存在。
被告應將前項抵押權設定登記，予以塗銷。
訴訟費用新臺幣壹拾貳萬陸仟肆佰元由被告負擔。
    事實及理由
壹、程序方面：
    被告經合法通知，未於言詞辯論期日到場，核無民事訴訟法
    第386 條各款所列情形，爰依原告之聲請，由其一造辯論而
    為判決。
貳、實體方面：
一、本件原告起訴主張：原告坐落臺北市○○區○○段3 小段50
    4 地號土地（以下簡稱系爭土地）之共有人之一，系爭土地
    上有被告於民國79年10月19日登記、擔保債權金額最高限額
    新臺幣（以下同）2,600 萬元、債權額比例2 分之1 、設定
    義務人為訴外人趙素貞、連帶債務人為訴外人趙素貞及張坤
    崗、存續期間自79年7 月26日起至80年1 月25日止、設定權
    利範圍萬分之1052之抵押權（以下簡稱系爭抵押權）。蓋前
    手即訴外人趙素貞提供系爭土地設定系爭抵押權予被告，係
    為擔保其與被告間之大樓合建事宜，惟被告關於該合建契約
    之權利業已讓予其兄即訴外人周銘嘉，嗣後訴外人周銘嘉於
    94年12月20日歿，其繼承人繼承合建契約之所有權利，已與
    訴外人趙素貞完成結算，同意塗銷系爭抵押權，惟無法聯絡
    被告出面辦理。系爭抵押債權已不存在，其所擔保之系爭抵
    押權亦無由成立而不生效力，惟系爭抵押權之登記對原告共
    有之系爭土地之利用造成侵害。爰訴請確認系爭抵押債權不
    存在，並依民法第767 條、第821 條規定，訴請被告將系爭
    抵押權設定登記予以塗銷等語，並聲明：求為判決如主文所
    示。
二、被告未於言詞辯論期日到場，亦未提出書狀作何聲明或陳述
    。
三、本件經本院依民事訴訟法第271 條之1 準用同法第270 條之
    1 第1 項第3 款規定，整理並協議簡化爭點及不爭執點如下
    （本院98年1 月14日言詞辯論筆錄，第73頁）：
  (一)兩造不爭執之事實：
    1.坐落臺北市○○區○○段3 小段504 地號土地為原告、訴
      外人張鶴本、何阿如、黃福源共有，應有部分各24萬分之
      151800、16分之2 、16分之3 、24萬分之151800。
    2.訴外人趙素真原為系爭土地共有人，於95年5 月26日將系
      爭土地信託登記予訴外人丁○○，復於97年間將系爭土地
      售予原告。
    3.系爭土地上有被告於79年10月19日登記，擔保債權額2,60
      0 萬元之最高限額抵押權，債權額比例2 分之1 ，設定權
      利範圍萬分之1052，存續期間自79年7 月26日起至80年1
      月25日止，清償日期依照契約約定，設定義務人為訴外人
      趙素貞，連帶債務人為訴外人趙素貞、張坤崗。
  (二)兩造爭執要旨：
    1.系爭抵押權所擔保之債權為何？
    2.系爭抵押權所擔保之債權是否已不存在？
    3.原告得否請求塗銷系爭抵押權？
四、茲就上述爭點，析述本院得心證之理由如下：
  (一)查訴外人趙素貞為擔保其與訴外人張坤崗對訴外人周銘嘉間
    之合建契約債務，曾於79年10月19日提供系爭土地權利範圍
    萬分之1052為擔保，為被告及訴外人周婉華設定最高限額2,
    600 萬元之抵押權，債權額比例各2 分之1 ，嗣訴外人趙素
    貞將系爭土地信託登記予訴外人丁○○，再將應有部分24萬
    分之13200 售予原告等情，業據原告提出土地登記謄本（第
    11頁）、他項權利證明書（第12頁）等影本為證，並有本院
    依職權調取之系爭土地土地登記簿、地籍異動索引表在卷可
    稽（第36頁至第68頁），且證人丁○○於本院98年1 月14日
    言詞辯論期日到庭證稱：「周銘嘉生前的時候有請我幫他處
    理系爭土地，當時趙素貞及周銘嘉在談合建的過程中，將土
    地設定登記給被告……趙素貞與周銘嘉一起蓋，兩人都是地
    主兼建商，地主將土地賣給周銘嘉之後一直沒有辦理過戶，
    一直到94年經過訴訟程序於周銘嘉往生之後我才辦好過戶登
    記……設定抵押的金額是2,600 萬元，甲○○及周婉華各2
    分之1 」等語（第71頁至第72頁），另證人乙○○證稱：「
    他們是契約上的合建關係，實際上是我父親周銘嘉在做合建
    併以我叔叔（即被告）的名義……抵押權是我們出資與趙素
    貞一起合建，後來與其中一個地主涉訟，為了要保障我們的
    權利，所以要趙素貞設定抵押給我們」等語（第72頁），堪
    認原告共有之系爭土地上有被告設定之系爭抵押權，其所擔
    保之債權乃被告胞兄周銘嘉與原告前手趙素貞間之合建契約
    債務。
  (二)又被告就合建契約之權利已讓與其胞兄周銘嘉，而訴外人周
    銘嘉暨其繼承人就合建契約之權利，業已與訴外人趙素貞完
    成結算，而無債權債務存在，另一名抵押權人周婉華已將其
    債權額比例2 分之1 之抵押權辦妥塗銷登記之事實，有原告
    提出之本院82年度重訴字第193 號民事判決（第110 頁至第
    120 頁）、繼承系統表（第121 頁）等影本為證，並經本院
    依職權調取訴外人周婉華塗銷抵押權登記案卷核閱屬實（第
    146 頁至第155 頁），且證人乙○○證稱：「後來房子分配
    的部分都沒有爭執，總共合建有84間，趙素貞分到49間，其
    中需分給我們22間，後來判決其他地主也要轉給我們部分…
    …後來因為房子沒有辦法拿到使用執照，我們就把房子賣給
    建商，我們與趙素貞都是賣給同樣的建商，趙素貞是把他的
    部分都委任我一起賣，最後我們把一部分的錢扣掉後才給趙
    素貞，趙素貞已經沒有欠我們錢，甲○○實際上與他沒有債
    權債務關係，判決書也有說甲○○把權利讓給周銘嘉，我們
    現在找不到甲○○」等語（第72頁至第73頁），堪認原告主
    張系爭抵押權所擔保之債權業已不存在乙節，屬信而有徵。
  (三)按「所有人對於無權占有或侵奪其所有物者，得請求返還之
    。對於妨害其所有權者，得請求除去之。有妨害其所有權之
    虞者，得請求防止之。」「各共有人對於第三人，得就共有
    物之全部為本於所有權之請求。但回復共有物之請求，僅得
    為共有人全體之利益為之。」民法第767 條、第821 條分別
    定有明文。而抵押權為擔保物權，具有從屬性，倘無所擔保
    之債權存在，抵押權即無由成立，自應許抵押人請求塗銷該
    抵押權之設定登記（最高法院84年度臺上字第167 號判決要
    旨參照）。本件被告就系爭土地上設定之系爭抵押權所擔保
    之債權既不存在，則原告身為系爭土地之共有人，自得訴請
    被告塗銷抵押權設定登記。
五、從而，原告訴請確認坐落於臺北市○○區○○段3 小段504
    地號土地，面積2,200 平方公尺、權利範圍萬分之1052，以
    臺北市士林地政事務所79年士林字第207060號收件、79年10
    月19日登記、存續期間自79年7 月26日起至80年1 月25日止
    之最高限額2,600 萬元，債權額比例2 分之1 之抵押債權不
    存在，並訴請被告應將前項抵押權設定登記予以塗銷，為有
    理由，應予准許。
六、末按，「法院為終局判決時，應依職權為訴訟費用之裁判。
    」民事訴訟法第87條第1 項定有明文。查本件原告之訴為有
    理由，訴訟費用12萬6,400 元應由被告負擔。
七、據上論結，原告之訴為有理由，依民事訴訟法第385 條第1
    項前段、第78條、第87條第1 項，判決如主文。
中    華    民    國    98    年    2     月    27    日
                  民事第二庭  法  官  陳玉曆
以上正本證明與原本無異。
如對本判決上訴，應於判決送達後20日內向本院提出上訴狀。
中    華    民    國    98    年    3     月    2     日
                              書記官  吳華瑋


司法院資訊處製作；財團法人民間司法改革基金會備份。
